臺灣臺北地方法院民事判決
111年度訴字第2944號
原      告  張月霞  

訴訟代理人  王信律師  
被      告  王愛祥  

            王人弘  

共      同
訴訟代理人  吳孟勳律師
上列當事人間請求返還不當得利等事件，本院於民國111年11月1
0日言詞辯論終結，判決如下：
    主  文
被告王人弘應給付原告新台幣肆拾參萬陸仟壹佰零壹元，及自民
國一百一十一年五月十九日起至清償日止，按週年利率百分之五
計算之利息。
原告其餘之訴駁回。
訴訟費用由被告王人弘負擔百分之十一，餘由原告負擔。
本判決第一項得假執行；但被告如以新台幣肆拾參萬陸仟壹佰零
壹元為原告預供擔保，得免為假執行。
    事實及理由
壹、程序部分：
    按訴狀送達後，原告不得將原訴變更或追加他訴，但擴張或
    減縮應受判決事項之聲明者，不在此限，民事訴訟法第255
    條第1項第3款定有明文。經查，原告起訴聲明請求：被告應
    給付原告新台幣（下同）4,095,590元，有民事起訴狀在卷
    可參（見卷第11頁），嗣變更聲明為：被告應連帶給付原告
    4,113,197元，及自民國111年3月15日起至清償日止，按週
    年利率5%計算之利息，有本院111年11月10日言詞辯論筆錄
    在卷可參（見卷第213頁）。核原告所為訴之變更，係擴張
    應受判決事項之聲明，應予准許。
貳、實體部分：　　
一、原告主張：
　㈠原告張月霞與被告王愛祥原為夫妻關係。原告於77年間將所
    有之門牌號碼台北市○○區○○路0段000巷00弄0○0號房屋（下
    稱系爭房屋）提供被告王愛祥居住，而未收取房租，嗣雙方
    於84年離婚後，基於婚姻關係之使用借貸關係雖已消滅，王
    愛祥仍居住於系爭房屋。原告於105年1月間發現被告王愛祥
    之後婚配偶潘敏及被告王人弘一同入住系爭房屋，原告始要
    求被告王愛祥遷離系爭房屋，詎被告王愛祥竟至原告開設之
    永贊工業股份有限公司（下稱永贊公司）欲毆打原告。原告
    嗣於108年11月20日訴請3人遷離，於111年3月14日獲本院以
    109年度訴字第1276號（下稱前案）判決勝訴確定。前案訴
    訟代理人因不知105年1月、7月之情事，故以該案起訴狀繕
    本之送達為終止使用借貸之意思表示。因被告王愛祥、王人
    弘無權占有系爭房屋，自105年1月原告要求搬遷系爭房屋起
    至111年3月14日止，共74.5個月，以系爭房屋之出租行情每
    月5萬元計算，相當於租金之不當得利共3,725,000元（計算
    式：74.5×50,000＝3,725,000），爰依民法第179條規定，請
    求被告2人連帶給付起訴前回溯5年內之不當得利，以及原告
    代墊之系爭房屋電費2,890元、瓦斯費2,122元。
　㈡原告於前案判決確定後，即於111年3月29日以存證信函通知
    被告返還系爭房屋，原告嗣於111年4月6日進入系爭房屋。
    而原告當初提供王愛祥居住系爭房屋時，該屋為附有家具、
    馬桶、冰箱、空調之可居住正常房屋，然入內後發現屋內髒
    亂不堪，且馬桶遭拆除，空調、冰箱均故障未恢復原狀，侵
    害原告之所有權，且被告未回復系爭房屋原狀歸還原告，係
    故意以背於善良風俗之方法加損害於原告。原告為回復系爭
    房屋原狀，受有如附表所示之損害，共計383,185元。爰擇
    一依民法第184條第1項前段、後段、第185條第1項規定，請
    求被告連帶賠償原告損害。
　㈢被告王愛祥雖有於102年之前支付原告居所之稅費、水電費，
    然被告應提出確實支付之數額，另被告王愛祥於105年之前
    居住於系爭房屋內，應自行繳納系爭房屋之稅費。又原告就
    被告王愛祥對其有侵權行為債權76萬元不爭執。並聲明：被
    告應連帶給付原告4,113,197元，及自111年3月15日起至清
    償日止，按週年利率5%計算之利息。
二、被告共同答辯略以：
　㈠原告於前案主張原告與被告王愛祥間係未定期限使用借貸契
    約，被告自108年11月19日收受繕本後係無權占有系爭房屋
    ，依民法第767條第1項規定請求判決返還系爭房屋，該案法
    院判決認定原告主張有理由，故兩造於105年間就系爭房屋
    仍存有未定期限之使用借貸契約一節，受前案爭點效拘束，
    兩造不得再為不同主張，法院亦不得作相異之判斷，原告於
    本件翻異前詞，主張被告自105年1月起無權占有系爭房屋，
    應返還不當得利，並無理由。又被告自108年11月19日至111
    年3月14日止，固屬無法律上之原因而占有系爭房屋，然民
    法關於不當得利之請求，並無連帶責任之規定，被告2人並
    無任何明示願負連帶責任之意思表示，且前案判決已認定被
    告王愛祥、王人弘及訴外人潘敏應返還系爭房屋予原告，原
    告僅可請求被告王愛祥、王人弘各按利得範圍負擔1/3之不
    當得利返還義務，請求之總數額應為不當得利總額之2/3。
    再被告為時效完成之抗辯，自111年3月14日回溯逾5年部分
    之請求權已罹於時效，原告請求逾5年期間之不當得利不應
    准許。
　㈡被告否認放棄系爭房屋之占有，系爭房屋在111年4月6日遭原
    告破壞門鎖入侵前，仍在被告占有管領中，原告未向被告索
    還鑰匙，亦無任何不及受法院援助之情事，竟未依強制執行
    程序，擅自破壞門鎖侵入房屋，已侵害被告之財產權，並涉
    犯刑法侵入住宅罪嫌，原告自不得請求被告負擔上開不法行
    為所生之門鎖費用。又該屋在被告占有管領，尚未回復原狀
    返還原告前，遭原告不法侵入，自不得認定原告入侵時房屋
    之狀態係被告侵權行為所致。再被告並未毀損系爭房屋內之
    設施，且屋內之馬桶、冰箱、空調系統均為被告出資購置。
    退步言之，縱認被告應賠償，由於上開物品經使用數年，理
    應計算折舊，不得以新品價計算賠償數額。
　㈢縱認原告前開請求有理由，惟原告居住於門牌號碼台北市○○
    區○○路0段000巷00弄0號、11號房屋時，被告王愛祥為原告
    墊付地價稅、房屋稅、電話費、清潔費、第四台、水費、電
    費、電話費、瓦斯費，金額共計860,918元，原告無法律上
    之原因而受有利益，被告王愛祥對原告有不當得利債權。另
    被告王愛祥為永贊公司之股東，持有股份占全部發行股份總
    數20%，於109年發放之現金股利共380萬元中，應受分派76
    萬元。然原告利用其當時為永贊公司負責人、代表公司發放
    現金股利之機會，侵吞被告王愛祥之股份及應分派予王愛祥
    之現金股利76萬元，被告王愛祥依民法第184條第1項後段、
    第2項規定，對原告有損害賠償債權76萬元。爰以前開債權
    為抵銷之抗辯等語。
　㈣並聲明：原告之訴及假執行之聲請均駁回。如受不利之判決
    ，願供擔保請准宣告免為假執行。
三、不爭執之事項：
　㈠原告對被告王愛祥、王人弘及訴外人潘敏訴請返還系爭房屋
    事件，經前案勝訴確定。
　㈡原告未經強制執行程序，於111年4月6日進入系爭房屋。
　㈢被告王愛祥對原告有76萬元侵權行為債權（見卷第214頁）。
四、本件之爭點為：㈠原告請求被告連帶給付不當得利3,730,012
    元，有無理由？㈡原告請求被告連帶給付侵權行為損害賠償3
    83,185元，有無理由？㈢被告對於原告為代墊款860,918元為
    抵銷抗辯，是否可採？茲分別論述如下：
  ㈠原告前於109年間對於被告2人及潘敏提起請求遷讓房屋事件
    訴訟，本院以109年度訴字第1276號民事判決判命被告應遷
    讓返還系爭房屋，原告於該案中主張以起訴狀繕本之送達為
    終止使用借貸契約之意思表示，有該案判決在卷可稽（卷第
    55-63頁），就原告與被告間占用系爭房屋關係何時終止、
    原告依所有權人之地位得否請求被告2人及潘敏遷讓返還系
    爭房屋之訴訟標的，業經裁判，自有既判力。原告於本件訴
    訟中反於前案主張，主張原告自105年1月間即要求被告王愛
    祥遷離系爭房屋，無可採信。從而，原告終止其與被告王愛
    祥間使用借貸契約之時點為前案起訴狀繕本送達即108年11
    月19日，則被告王愛祥、王人弘無權占用系爭房屋不當得利
    之起日即為108年11月19日，被告王愛祥、王人弘占用系爭
    房屋受有相當於租金之不當得利，原告主張系爭房屋鑑定價
    值為2,981萬元，每月房屋5萬元，並稱：同意以市價房租計
    算5年內之不當得利，被告訴訟代理人表示沒有意見（見本
    院111年11月10日言詞辯論筆錄，卷第214頁、第15頁），堪
    認兩造均同意以市價房租每月5萬元計算不當得利，則自108
    年11月19日起迄111年3月14日止應給付原告相當於租金之不
    當得利1,303,290元（計算式：〈26＋24/365〉×50,000＝1,303,
    290）。另原告主張其為被告代墊系爭房屋電費2,890元、瓦
    斯費2,122元，且有台灣電力公司繳費憑證、大台北瓦斯公
    司股份有限公司收費資料在卷可查（見卷第107-113頁），
    被告未爭執上情，堪以認定。綜上，原告因系爭房屋遭被告
    占用所受損害為1,308,302元（計算式：1,303,290＋2,890＋2
    ,122＝1,308,302）。再按無法律上之原因而受利益，致他人
    受損害者，應返還其利益。雖有法律上之原因，而其後已不
    存在者，亦同；數人負同一債務或有同一債權，而其給付可
    分者，除法律另有規定或契約另有訂定外，應各平均分擔或
    分受之，民法第179條、第271條前段分別定有明文。前案判
    決認原告與被告王愛祥間存有未定期限之使用借貸契約，原
    告以前案起訴狀繕本為終止使用借貸契約之意思表示，被告
    2人及潘敏於起訴狀繕本送達翌日起即屬無權占有，被告2人
    及潘敏共同居住於系爭房屋，就居住於系爭房屋所受利益即
    無庸支付租金之利益，對於原告負有同一不當得利之債務，
    該債務並非不可分，是依前揭規定，應各平均分擔之，是原
    告起訴請求被告王愛祥、王人弘返還之利益，應各為436,10
    1元（計算式：1,308,302×1/3＝872,201，元以下四捨五入）
    。再按數人負同一債務，明示對於債權人各負全部給付之責
    任者，為連帶債務；無前項之明示時，連帶債務之成立，以
    法律有規定者為限，民法第272條有明文規定。原告主張被
    告王愛祥、王人弘應連帶負不當得利返還責任，惟原告未提
    出被告應負連帶責任之法律上理由，其主張被告應負連帶責
    任，並無可採。
　㈡按因故意或過失，不法侵害他人之權利者，負損害賠償責任
    。故意以背於善良風俗之方法，加損害於他人者亦同，民法
    第184條第1項前段、後段有明文規定。原告主張被告2人無
    權占用系爭房屋，於前案判決確定後未交還系爭房屋鑰匙，
    致原告會同律師、警察、鎖匠破門而入，系爭房屋內之馬桶
    、冰箱、空調系統損壞，房屋髒亂，致原告受有如附表所示
    之損害云云。惟查：
　　⒈原告於取得前案勝訴判決後，並未聲請法院民事強制執行
      ，此有本院111年9月29日言詞辯論筆錄在卷可查（見卷第
      148頁）。原告自行雇用鎖匠開啟系爭房屋之門進入，則
      被告2人並未有移轉占有之意思，被告於其占有系爭房屋
      期間，縱有房屋髒亂之情事，亦無侵害原告所有權可言。
      再系爭房屋為不動產，房屋內之馬桶、冰箱、空調系統均
      為獨立之物，並非附屬房屋，被告否認系爭房屋內之馬桶
      、冰箱、空調係原告所有，原告亦未舉證系爭房屋內之馬
      桶、冰箱、空調系統為原告所有，則原告主張被告2人毀
      損原告所有之馬桶、冰箱、空調系統，為不可採。又依一
      般經驗法則，房屋內普遍設有馬桶座，然馬桶座得為拆卸
      更換，原告於前案自承系爭房屋自77年間購入後由被告王
      愛祥與原告共同居住使用，迄原告84年間因離婚而自行搬
      離，嗣後均由被告王愛祥居住使用，有前案判決可查（見
      卷第55-63頁），則原告搬離系爭房屋迄原告占有系爭房
      屋即111年4月6日之時止，已達27年，縱系爭房屋原附有
      馬桶，亦早已逾使用年限，逾27年仍可使用之馬桶應屬變
      態事實，此種變態事實應由原告舉證以明之。原告未舉證
      該馬桶仍得使用，自無從為對其有利之認定。
　　⒉原告另主張被告未回復系爭房屋之原狀歸還原告，係故意
      以背於善良風俗之方法加損害於原告云云，惟被告2人未
      將系爭房屋返還原告，係不行為，被告2人固有依前案判
      決履行之義務，然未履行並非即屬背於善良風俗。所謂善
      良風俗係國民的一般道德觀念，且民法第184條第1項後段
      規定所保護者，為權利以外之其他利益。原告主張被告未
      返還系爭房屋，侵害原告之財產權，即非加損害原告權利
      以外之其他利益。從而，原告依民法第184條第1項後段規
      定，主張被告為侵權行為，亦無可採。
　㈢被告抵銷抗辯部分：
　　⒈被告抗辯被告王愛祥為原告住所即台北市○○區○○路0段000
      巷00弄0號、11號房屋，代墊費用860,918元，對於原告有
      不當得利債權860,918元，原告雖不否認被告王愛祥有在1
      02年之前支付上開居所之稅費、水電費，然爭執被告應提
      出證據證明其數額。被告未為任何舉證，無從認被告就上
      開居所為原告代墊費用為860,918元，其上開抵銷抗辯為
      不可採。
　　⒉被告王愛祥另抗辯其因永贊公司109年度之股利遭原告侵吞
      ，對於原告有76萬元侵權行為損害賠償債權，為原告所自
      認（見本院111年11月10日言詞辯論筆錄，第214頁），堪
      信為真，從而被告王愛祥為76萬元債權之抵銷可資採信。
　㈣綜上，原告請求被告王愛祥、王人弘各應給付之不當得利為4
    36,101元，被告王愛祥為債權抵銷，原告已無餘額可資請求
    ，原告請求被告王人弘應給付金額於436,101元之範圍內，
    為有理由，逾此範圍之請求，為無理由。
　㈤末按給付無確定期限者，債務人於債權人得請求給付時，經
    其催告而未為給付，自受催告時起，負遲延責任；其經債權
    人起訴而送達訴狀，或依督促程序送達支付命令，或為其他
    相類之行為者，與催告有同一之效力。遲延之債務，以支付
    金錢為標的者，債權人得請求依法定利率計算之遲延利息。
    應付利息之債務，其利率未經約定，亦無法律可據者，週年
    利率為百分之5，民法第229條第2項、第233條第1項前段、
    第203條分別定有明文。原告請求被告給付不當得利，並無
    給付之確定期限，亦無約定遲延利息之利率，揆諸前揭法條
    規定，應以原告起訴而送達訴狀時起，始負遲延責任，本件
    原告起訴狀繕本於111年5月18日寄達被告王人弘，有送達證
    書可憑（見卷第31頁），是被告王人弘自111年5月19日始負
    遲延責任。
五、從而，原告依民法第179條規定，請求被告王人弘給付436,1
    01元及自111年5月19日起至清償日止，按週年利率5%計算之
    法定遲延利息，為有理由，應予准許，逾此部分之請求，則
    屬無據，應予駁回。
六、本判決所命被告給付之金額未逾50萬元，應依民事訴訟法第
    389條第1項第5款之規定，依職權宣告假執行。原告未聲請
    宣告假執行，被告聲明願供擔保請准宣告免為假執行，核無
    必要，附此敘明。
七、本件事證已臻明確，原告聲請調查證人李玉，待證事實為被
    告王愛祥至永贊公司打人一節（見卷第135頁），與本件爭
    點無涉，並無必要，另原告就其書面提出之切結書所載內容
    聲請訊問當事人即原告本人（見卷第135頁），而原告切結
    書內容略為原告於105年1月發現被告王愛祥與王人弘、潘敏
    共同居住於系爭房屋，當即要求被告王愛祥搬走，被告王愛
    祥因此到原告開設之永贊公司要打原告，及原告於111年4月
    6日破門而入系爭房屋，發現系爭房屋馬桶、冰箱、全屋空
    調均遭破壞等情（見卷第99頁），審酌當事人對於事實之陳
    述僅為其主張，事實之認定仍有待證據證明，原告該等陳述
    並無釐清本件爭執事項之效，本院認為並無必要。兩造其餘
    主張陳述及所提之證據，經本院斟酌後，認與判決結果不生
    影響，均毋庸再予論述，附此敘明。
八、訴訟費用負擔之依據：民事訴訟法第79條、第85條第1項。
中　　華　　民　　國　　111 　年　　11　　月　　30　　日
                  民事第七庭    法　官　林欣苑

附表
編號  項目 金額（新台幣） 1  破門換鎖 8,000元 2  馬桶 30,000元 3 垃圾車（含搬運） 30,000元 4 房屋清潔費 8,000元 5 冰箱 50,000元 6 空調系統 241,700元 7 施工稅金 15,485元  共計 383,185元 

以上正本係照原本作成。
如對本判決上訴，須於判決送達後20日內向本院提出上訴狀。如
委任律師提起上訴者，應一併繳納上訴審裁判費。
中　　華　　民　　國　　111 　年　　11　　月　　30　　日
                                書記官  范煥堂